臺灣士林地方法院民事判決　　　　　　　100年度訴字第963號
原　　　告　于佩玲
訴訟代理人　李明諭律師
　　　　　　陳逸華律師
　　　　　　徐孟琪律師
複　代理人　林正椈
被　　　告　林芳語
訴訟代理人　沈以軒律師
　　　　　　王立中律師
上列當事人間請求損害賠償事件，經本院刑事庭移送前來(100年
度附民字第79號)，本院於民國100年11月30日言詞辯論終結，判
決如下：
    主      文
被告應給付原告新臺幣拾萬元，及自民國一○○年二月二十二
日起至清償日止，按週年利率百分之五計算之利息。
原告其餘之訴駁回。
訴訟費用由被告負擔三分之一，其餘由原告負擔。
本判決第一項得假執行。
    事實及理由
一、原告提起刑事附帶民事訴訟主張：原告與訴外人孫秉政於民
    國88年間結婚，婚後育有1 子孫霆。被告明知孫秉政為有配
    偶之人，竟仍自97年5 月起與其交往，2 人並於交往期間數
    次通姦，故被告係故意以背於善良風俗之方法，加損害於原
    告基於配偶所生之身分法益，原告為此爰依民法第184 條第
    1 項後段、第195 條第1 項之規定，向被告請求賠償精神慰
    撫金新臺幣( 下同)60 萬元。嗣被告因孫秉政擬提出分手而
    心生不滿，於98年12月2 日下午，在孫秉政任職之昆庭國際
    興業有限公司（下稱昆庭公司）展示間發生爭吵，離去後心
    有不甘，竟基於恐嚇危害安全之犯意，先行購買水果刀1 把
    而藏放皮包，迨同日晚間7 時30分許，隻身前往臺北市○○
    區○○街72巷17弄25號3 樓孫秉政與原告共同居住之「麗緻
    東湖」社區中庭，大聲叫囂要原告下樓，而孫秉政亦自昆庭
    公司返回上址住處；原告下樓後，孫秉政與被告在社區大門
    前發生口角與肢體拉扯，被告當場恫稱：「是不是你兒子不
    見，你就會跟我在一起」等語，並取出預藏水果刀，而以此
    加害於孫秉政與原告之子之生命、身體之事，實行恐嚇，致
    原告心生畏怖，並因此而患有憂鬱症，使原告之人格權受到
    侵害，原告為此爰依民法第184 條第1 項前段、第195 條第
    1 項之規定，向被告請求賠償精神慰撫金150 萬元。原告復
    為免其子遭受危害，更於99年9 月8 日以1500萬元出售其與
    孫秉政原本居住之上址房地，而受有與該房地當時合理市價
    價差110 萬元之財產上損失等語。並聲明：被告應給付原告
    320 萬元，及自98年12月3 日起至清償日止，按週年利率百
    分之5 計算之利息。
二、被告則以：被告涉犯刑法妨害家庭罪嫌部分，業據臺灣士林
    地方法院檢察署檢察官以不起訴處分確定，被告與孫秉政於
    交往期間並無發生性行為，且被告遲至98年12月2日與孫秉
    政分手當天始知孫秉政為有配偶之人，並未故意以背於善良
    風俗之方法加損害於原告。又原告主張出售不動產未達平均
    交易價格之財產上損失，不可歸責於被告；原告主張患有憂
    鬱症，與被告並無關係，且原告既曾宥恕被告，則其主張精
    神慰撫金之賠償，亦有違誠信原則。再被告年紀尚輕，經濟
    資力薄弱，本件係受到孫秉政欺騙感情，其本身亦為受害者
    ，故原告主張之損害縱使存在，亦不得要求被告負全部責任
    等語，資為抗辯。並聲明：原告之訴駁回。
三、兩造不爭執之事項（參本院卷第284頁背面至第285頁）：
(一)、原告與孫秉政於88年間結婚，婚後育有1子孫霆。
(二)、被告與孫秉政交往，嗣因孫秉政擬提出分手而心生不滿，於
    98 年12 月2 日下午，在孫秉政任職之昆庭公司展示間發生
    爭吵，離去後心有不甘，竟基於恐嚇危害安全之犯意，先行
    購買水果刀1 把而藏放皮包，迨同日晚間7 時30分許，隻身
    前往臺北市○○區○○街72巷17弄25號3 樓孫秉政與原告共
    同居住之「麗緻東湖」社區中庭，大聲叫囂要原告下樓，而
    孫秉政亦自昆庭公司返回上址住處，原告下樓後，孫秉政與
    被告在社區大門前發生口角與肢體拉扯，被告當場恫稱：「
    是不是你兒子不見，你就會跟我在一起」等語，並取出預藏
    水果刀，而以此加害於孫秉政與原告之子之生命、身體之事
    ，實行恐嚇，致原告心生畏怖。
(三)、被告就前開涉犯刑法恐嚇危害安全罪部分，經臺灣士林地方
    法院檢察署檢察官以99年度偵字第7688號起訴，並經臺灣士
    林地方法院100 年度易字第149 號、臺灣高等法院100 年度
    上易字第1709號判處被告有期徒刑3 月確定在案。被告涉犯
    刑法妨害家庭罪部分，另經臺灣士林地方法院檢察署檢察官
    以上開偵查字號不起訴處分確定。
(四)、孫秉政另案訴請被告返還不當得利事件，經臺灣桃園地方法
    院99年度訴字第537 號、臺灣高等法院100 年度上易字第
    622 號判決被告敗訴確定在案。
四、本件經本院依民事訴訟法第271 條之1 準用同法第270 條之
    1 第1 項第3 款之規定，整理並協議簡化爭點如下：
(一)、原告以被告恐嚇而侵害其人格權，依民法第184 條第1 項前
    段請求被告給付財產上損害110 萬元及非財產上損害150 萬
    元，有無理由？
(二)、原告以被告與其配偶交往而侵害其基於配偶所生之身分法益
    ，依民法第184 條第1 項後段請求被告給付非財產上損害60
    萬元，有無理由？
五、本院得心證之理由：
(一)、按因故意或過失，不法侵害他人之權利者，負損害賠償責任
    ；不法侵害他人之身體、健康、名譽、自由、信用、隱私、
    貞操，或不法侵害其他人格法益而情節重大者，被害人雖非
    財產上之損害，亦得請求賠償相當之金額，民法第184 條第
    1 項前段、第195 條第1 項前段分別定有明文。查本件被告
    於98年12月2 日晚間7 時30分許，在臺北市○○區○○街72
    巷17弄25號3 樓孫秉政與原告共同居住之「麗緻東湖」社區
    中庭，對孫秉政及原告恫稱：「是不是你兒子不見，你就會
    跟我在一起」等語，並取出預藏水果刀，而以此加害於孫秉
    政與原告之子之生命、身體之事，實行恐嚇，致原告心生畏
    怖等情，為兩造所不爭（參不爭執事項(二)），應可認定。是
    被告對原告以此加害於孫秉政與原告之子之生命、身體之事
    ，實行恐嚇，顯已侵害原告之人格權，則原告依民法第195
    條第1 項前段之規定，請求被告賠償其非財產上損害，即屬
    有據。按非財產上之損害，其核給之標準固與財產上損害之
    計算不同，然非不可斟酌雙方身分資力與加害程度，及其他
    各種情形核定相當之數額，最高法院51年台上字第223 號判
    例意旨足資參照。本院審酌原告為專科學校畢業，現擔任貿
    易公司負責人，平均月收入約為20萬元，名下有2 筆不動產
    及1 筆車輛，而被告為大學畢業，現任職公司採購人員，平
    均月收入約為3 萬元，名下並無不動產、車輛或其餘資產等
    節，業據兩造陳述在卷，並有稅務電子閘門財產所得調件明
    細表附卷可佐，以及被告以前揭恐嚇侵害原告人格權之情節
    ，侵害程度非鉅等一切情況，認為原告就此部分請求被告賠
    償10萬元精神上之損害賠償，應屬適當。逾此部分之請求，
    即無理由。
(二)、原告另主張因被告恐嚇致侵害其人格權，致其受有無法以平
    均交易價格出售房地之財產上損失110 萬元云云。按民法第
    184 條第1 項前段之侵權行為損害賠償責任之要件，除須主
    觀上有故意或過失外，客觀上亦須有不法加害行為，致侵害
    他人權利，而受有損害，且加害行為與受侵害之權利間，權
    利與損害間均須具有相當因果關係存在。而所謂之相當因果
    關係係指，以行為人之行為所造成的客觀存在事實，為觀察
    之基礎，並就此客觀事實，依吾人智識經驗判斷，通常均有
    發生同樣結果之可能者，該行為人之行為與損害間，即有相
    當因果關係（最高法院76年臺上字第158 號、82年台上字第
    2161號判決意旨參照）。惟查，綜觀被告前揭侵權行為言語
    之內容、所使用之詞句及口氣、被告現實上遂行該恐嚇內容
    之可能性及雙方對於原告及其家人生活環境實質控制能力之
    高低等客觀情狀，難認一般合理理性第三人受到被告以前揭
    言語恐嚇後，均會發生不顧房屋之對價是否相當立即處分其
    房屋之結果。再參酌，原告係於99年9 月8 日與訴外人黃仁
    義簽訂不動產買賣契約書，距被告98年12月2 日為上開侵權
    行為之事實，已相隔近9 月，則其出售房屋與遭被告恐嚇間
    是否確有關連，亦令人生疑。準此，依前開說明即難認原告
    所述之房屋出售損失之差價與被告前開恐嚇行為具有相當因
    果關係存在。再者，依原告提出之系爭房屋附近之售價（本
    院卷第51頁），最高為每平方公尺單價15.14 萬元，最低者
    為每平方公尺13.43 萬元，足見系爭房屋每平方公尺合理之
    市價區間為13.43 萬元至15.14 萬元，而原告係以1500萬元
    處分系爭房地，依此計算原告售價為每平方公尺13萬4288
    元(15000000/111.7=134288元) ，與前開合理市價之下限，
    相差甚微，是亦難認原告處分系爭房地與市價顯不相當，而
    受有損害。準此，原告請求此部分之損害賠償，即難憑採。
(三)、原告另主張被告明知孫秉政為有配偶之人，卻與其交往，並
    發生性行為，顯已侵害原告基於配偶身分之法益，而請求被
    告給付非財產上損害賠償60萬元等語。查證人即原告之配偶
    孫秉政於本院審理時證述：97年5 月起與被告交往，至98年
    12月2 日發生恐嚇事件後就分手，其間曾於98年2 月分手過
    ，於98年6 月又在一起，97年6 、7 月間開始至98年1 月份
    陸陸續續有發生性行為，地點在中壢百老匯汽車旅館、台北
    戀館，98年8 月後，大概有4 、5 次，地點也是在中壢百老
    匯汽車旅館、台北戀館，與被告交往時，被告就知悉其有太
    太等語（本院卷第282 至293 頁），而被告對曾與證人孫秉
    政交往期間為97年5 月間至98年12月2 日止，期間曾有分合
    等情並不爭執。是被告確有與證人孫秉政交往一事，應可認
    定。被告雖否認交往期間知悉證人孫秉政係有配偶之人，並
    曾與證人孫秉政發生性行為云云，惟其所述顯與證人孫秉政
    所述，被告於一開始交往之際即知悉其已結婚為有配偶之人
    ，及曾與被告發生性行為等語不符。惟依被告不爭執，為其
    於前開恐嚇行為後之98年12月5 日，傳送至原告手機簡訊之
    內容為：「多陪一點哦～不要再當快槍俠了哦～帶她去吃好
    吃的哦～也謝謝你常常帶我去吃好的！吃完可以去台北戀館
    啊～反正你不是第一次去了啊！」等語（本院卷第119 頁）
     ， 依該言詞之內容，應係傳送予證人孫秉政，內容雖有嘲
    諷之意，但亦暗喻曾與證人孫秉政發生性行為，所述之地點
    台北戀館，亦與證人孫秉政所證之地點相同。復於同年12月
    6 日傳送簡訊表示「也希望妳坐著那台車子，不要想到我和
    他那個愛的事哦～不過妳的仿mini的藍色車子我也坐過耶～
    」等語（參本院卷第120 頁) ，依其內容觀之，應係為傳送
    予原告，而內容亦暗喻曾與證人孫秉政發生性行為。再參酌
    證人孫秉政欲與被告分手，被告即為上開恐嚇並一度欲自殺
    等激烈行為，足見被告對證人孫秉政投入之情感非輕，是依
    被告與孫秉政之年齡與社會經驗，2 人曾發生性行為，亦非
    有悖於社會常情。是以，本院審酌上開事證，認證人孫秉政
    所證與被告交往期間，曾發生性行為等語，應可採信。雖被
    告另辯稱：其罹有巧克力囊腫，不能發生激烈性行為云云，
    惟巧克力囊腫為常見之婦科疾病，有此病症非均不得為性行
    為，是尚難以此即推論被告未曾與證人孫秉政為性行為，故
    縱認被告確罹有上開病症，亦難以此即置前開事證不論，而
    為被告有利之認定。至證人孫秉政證述於97年5 月間與被告
    交往之際，被告即已知悉其為有配偶之人云云，然為被告否
    認，而證人孫秉政於被告為前開恐嚇事件後，即與被告立於
    相對立之關係，此觀證人孫秉政亦向被告主張撤銷贈與請求
    返還100 萬元等訴訟自明（按該案件臺灣桃園地方法院以99
    年度訴字第537 號判決被告敗訴，應給付證人孫秉政100 萬
    元及遲延利息，被告不服提起上訴，經臺灣高等法院以100
    年度上易字第622 號民事判決駁回上訴而確定；本院卷第
    242 至263 頁），是尚難僅以證人孫秉政前開證言，即為被
    告不利之認定，惟本院審酌被告於前開證人孫秉政撤銷贈與
    請求返還100 萬元之事件中，抗辯證人孫秉政於98年10月23
    日匯款100 萬元給其，係為維持與其之間的不倫戀等語（詳
    前開臺灣高等法院以100 年度上易字第622 號民事判決理由
    第10頁）。足見其於98年10月23日前不久主觀上即已認知其
    與孫秉政之間的戀情屬於「不倫戀」，而社會上對於所謂「
    不倫戀」，一般即指因身分、年齡、關係之不對等或與有配
    偶之人交往所生之戀情，倘被告與證人孫秉政間女未嫁、男
    未婚，豈有以此不倫戀，描述兩者關係之理。是堪認被告至
    遲於98年10月23日即已知悉孫秉政為有配偶之人。準此，被
    告至遲於98年10月23日即已知悉證人孫秉政為原告之配偶，
    仍與其交往並發生性行為等情，應可認定。另刑事偵查就犯
    罪事實有無之認定，並無拘束民事法院之效力，本院自得依
    本院審理中之直接、間接證據，本於論理法則及經驗法則，
    認定事實，且刑事案件就犯罪事實認定之心證程度，本即比
    民事事件之心證程度高，是被告之通姦案件，雖曾為檢察官
    不起訴處分，亦不影響本院對前開事實之認定，併此敘明。
(四)、按因故意或過失，不法侵害他人之權利者，負損害賠償責任
    ，故意以背於善良風俗之方法，加損害於他人者亦同；不法
    侵害他人之身體、健康、名譽、自由、信用、隱私、貞操，
    或不法侵害其他人格法益而情節重大者，被害人雖非財產上
    之損害，亦得請求賠償相當之金額，此項規定，於不法侵害
    他人基於父、母、子、女或配偶關係之身分法益而情節重大
    者，準用之，民法第184 條第1 項前段、後段、第195 條第
    1 項前段、第3 項分別定有明文。又依社會一般觀念，如明
    知為有婦之夫而與之通姦，即得謂有以違背善良風俗之方法
    ，加損害於他人之故意，苟其妻因此受有財產上或非財產上
    之損害，自仍得請求賠償，最高法院41年臺上字第278 號判
    例意旨參照。本院審酌前述原告與被告之學經歷、工作現職
    、經濟狀況及被告以前揭行為侵害原告身分法益之情節、程
    度，及知悉證人孫秉政為原告之夫時起，至其等分手之期間
    非長等一切情況，認為原告就此部分請求被告賠償20萬元精
    神上之損害賠償，應屬適當。逾此部分之請求，即無理由。
(五)、被告另辯稱：原告於98年12月3 日偕同證人孫秉政至被告家
    中拜訪，向被告家人表示：「希望事情到此為止」等語，顯
    係有為宥恕，並放棄損害賠償之意等語。然為原告否認，並
    表示所說過類似到此為止之類的話，但係指孫秉政與被告外
    遇及被告騷擾之事到此之意。是原告既否認有宥恕並放棄損
    害賠償之意，被告即應就此負舉證之責，被告雖舉另案證人
    即被告舅舅蔡水木證詞，其雖曾證述：「（問：98年12 月3
    日孫秉政與其家人是否有來林芳語家中？）因為前天晚上我
    去派出所帶我姪女回來，所以我記得大概是2 日或3 日的時
    候…我到派出所的時候，大約是凌晨二點多的時候，我一進
    去就有看到被告跟一個女生緊緊靠在一起，後來我才知道那
    個女生就是原告( 按孫秉政) 的太太，之後我問警員說發生
    什麼事情，警察告訴我說是被告吵說要在原告住所那邊自殺
    。」；「（問：他們那天來的目的為何？）…還說不好意思
    拉，還賠不是，並說事情已經發生了，是否可以到此為止不
    要再鬧下去了，我妹妹也是很單純，不想讓鄰居知道女兒沒
    有嫁出去就發生這種事情，所以也想要息事寧人…」；「原
    告（即被上訴人）的太太有表示賠不是嗎」？證人蔡水木答
    稱：「他們來的意思就是這樣，而且確實有說不好意思，希
    望事情到此為止」等語（本院卷第213 、214 頁) 。是依證
    人蔡水木之前開證言，僅得證原告確曾至被告家中洽商，惟
    原告並無明確表示放棄對被告因此事件所生之一切損害賠償
    ，尚難以原告於斯時所述語意不明確之「到此為止」云云，
    即認原告已捨棄對被告之損害賠償請求權，而為原告不利之
    認定。是被告前開所辯，亦無足採。
(六)、按給付無確定期限者，債務人於債權人得請求給付時，經其
    催告而未為給付，自受催告時起，負遲延責任，其經債權人
    起訴而送達訴狀，或依督促程序送達支付命令，或為其他相
    類之行為者，與催告有同一之效力；遲延之債務，以支付金
    錢為標的者，債權人得請求依法定利率計算之遲延利息，民
    法第229 條第2 項、第233 條第1 項前段分別定有明文。查
    本件原告刑事附帶民事訴訟起訴狀之繕本，於100 年2 月21
    日送達於被告，此有送達證書在卷可查。是原告依前揭原因
    事實，依民事侵權行為法律關係所為以支付金錢為標的之給
    付請求，其遲延利息應自起訴狀繕本送達被告之翌日即100
    年2 月22日起算，原告逾此部分所為遲延利息之主張，即屬
    無據。從而，原告依民法第184 條第1 項及第195 條第1 項
    、第3 項之規定，請求被告給付30萬元，及自起訴狀繕本送
    達翌日即100 年2 月22日起至清償日止，按週年利率百分之
    5 計算之利息，為有理由，應予准許。逾此部分之請求，為
    無理由，應予駁回。
六、本件判決所命給付之金額未逾50萬元，爰依民事訴訟法第38
    9條第1項第5款，以職權宣告假執行。
七、本件事證已臻明確，兩造其餘攻擊防禦方法及未經本院援用
    之證據，核與判決之結果不生影響，爰不一一論駁，併此敘
    明。
八、據上論結，本件原告之訴為一部有理由，一部無理由，依民
    事訴訟法第79條、第389第1項第5款，判決如主文。
中    華    民    國   100    年    12    月    28    日
                民事第二庭  法  官  劉逸成
以上正本係照原本作成。
如對本判決上訴須於判決送達後 20 日內向本院提出上訴狀。如
委任律師提起上訴者，應一併繳納上訴審裁判費，否則本院得不
命補正逕行駁回上訴。
中    華    民    國   101    年    1     月    3     日
                            書記官  李宜蓁